臺灣高雄地方法院刑事判決　　　　　　 100年度訴緝字第82號
公　訴　人　臺灣高雄地方法院檢察署檢察官
被　　　告　謝明勳
上列被告因違反懲治走私條例等案件，經檢察官提起公訴（97年
度偵字第14551 號、第16977 號），本院判決如下：
    主  文
謝明勳共同犯走私罪，處有期徒刑肆月，扣案如附表一所示之物
沒收；又共同犯走私罪，處有期徒刑肆月，扣案如附表二所示之
物沒收。應執行有期徒刑柒月，扣案如附表一、二所示之物均沒
收。
其餘被訴部分無罪。
    事  實
一、陳清男（通緝中）係中華民國船舶「漁豐1 號」（編號CT5-
    1431）漁船之船長，謝明勳、夏順情、陳建春、王發財（前
    3 人已經本院98年度訴字第713 號判決在案）則為陳清男所
    雇用之船員，依渠等之職業、經驗、智識及能力，均明知魚
    類及其他水產無脊椎動物，係屬海關進口稅則第3 章所列之
    物品，且依行政院於民國97年2 月27日公告修正「管制物品
    項目及數額」丙項第5 款之規定，一次私運原產地為大陸地
    區而未經主管機關公告准許輸入之海關進口稅則第1 章至第
    8 章所列之物品之一項或數項，其總額由海關照緝獲時之完
    稅價格計算，超過新臺幣（下同）10萬元或其總重量超過1
    千公斤者，為管制進口物品，竟共同基於私運管制物品進入
    臺灣地區之犯意聯絡，而為下列行為：
  (一)於97年4 月13日下午5 時10分許，自高雄港第二港口中和安
    檢所報關出港後，逕以6 至7 節船速沿菲律賓（呂宋島）西
    岸南下，復於97年4 月18日凌晨0 時57分許折返北上，並於
    97年4 月26日上午8 時43分許，抵達台灣堆東南處停留（在
    我國領海12海哩外），遂以不詳金額向真實姓名、年籍不詳
    之大陸地區人士，購買逾公告數額之如附表一所示大陸地區
    管制進口物品，再共同搬運至「漁豐1 號」漁船船艙內藏放
    後，嗣於同年月27日晚間10時15分許，抵達我國領域內之高
    雄港第二港口中和安檢所，並偽稱該漁獲係自行捕撈載運返
    港，將上開管制物品私運進入臺灣地區。嗣經行政院海巡署
    南部地區巡防局第五岸巡總隊中和安檢所（下稱中和安檢所
    ）人員依法執行監卸漁獲職務時，發現上開漁獲疑似走私進
    口之物，乃通報行政院海巡署南部地區巡防局第五岸巡總隊
    查緝員前來，共同對「漁豐1 號」漁船實施檢查，並當場扣
    得如附表一所示之漁獲，而查悉上情。
  (二)於97年5 月8 日下午4 時50分許，自高雄港第二港口中和安
    檢所報關出港後，隨即於同年月10日上午5 時6 分許，抵達
    中國大陸福建省地區廈門港及銅山港（現稱東山港）外（謝
    明勳被訴涉犯未經許可航行至大陸地區罪嫌部分，另詳後述
    ），以不詳金額向真實姓名、年籍不詳之大陸地區人士，購
    買逾公告數額之如附表二所示大陸地區管制進口物品，再共
    同搬運至「漁豐1 號」漁船船艙內藏放後，嗣於同年月25日
    晚間8 時17分許，抵達我國領域內之高雄港第二港口中和安
    檢所，並偽稱該漁獲係自行捕撈載運返港，將上開管制物品
    自大陸地區私運進入臺灣地區。嗣經中和安檢所人員依法執
    行監卸漁獲職務時，發現上開漁獲疑似走私進口之物，乃通
    報行政院海巡署南部地區巡防局第五岸巡總隊查緝員前來，
    共同對「漁豐1 號」漁船實施檢查，並當場扣得如附表二所
    示之漁獲，始悉上情。
二、案經行政院海巡署南部地區巡防局第五岸巡總隊移送臺灣高
    雄地方法院檢察署檢察官偵查起訴。
    理  由
壹、證據能力之認定：
    按被告以外之人於審判外之陳述，雖不符刑事訴訟法第159
    條之1 至第159 條之4 之規定，而經當事人於審判程序同意
    作為證據，法院審酌該言詞陳述或書面陳述作成時之情況，
    認為適當者，亦得為證據；當事人、代理人或辯護人於法院
    調查證據時，知有第159 條第1 項不得為證據之情形，而未
    於言詞辯論終結前聲明異議者，視為有前項之同意，刑事訴
    訟法第159 條之5 定有明文。經查，本判決所引用之各項證
    據資料，其屬於被告以外之人於審判外之陳述者，均據本院
    於調查證據程序逐一提示並告以要旨，檢察官、被告謝明勳
    均知該等證據為被告以外之人之審判外陳述，已表示同意作
    為證據（見院三卷第63頁正面）及未於言詞辯論終結前聲明
    異議，本院審酌上開證據作成時之情況，亦無不當取供等情
    形，認為以之作為本案之證據亦屬適當，依刑事訴訟法第15
    9 條之5 規定，應有證據能力。
貳、有罪部分：
一、上揭犯罪事實，業據被告謝明勳於本院審理時坦承不諱（見
    院三卷第18頁正面、第49頁正面、第63頁正面、第69頁正面
    ），核與共同被告陳建春於警詢中陳述：於97年4 月13日下
    午5 時10分自中和安檢所出港，於97年4 月27日從中和安檢
    所進港，出港時加船長共計5 人，船長是陳清男、夏順情為
    輪機長、謝明勳、王發財及伊是船員等語（見警一卷第28頁
    ）及共同被告陳清男於警詢中陳述：出港時間為97年5 月8
    日下午4 點左右，進港時間為5 月25日晚上8 點左右進港，
    進出港都是在中和安檢所，出發時加伊共5 人，大副王發財
    、大車夏順情、船員謝明勳、煮飯小名叫阿春等語相符（見
    警二卷第5 頁正反面），並有岸巡第五總隊中和安檢所職務
    報告書2 份暨其所附之漁豐1 號漁船漁獲計算淨重表2 紙（
    見警一卷第1 至2 頁、警二卷第1 至3 頁）、漁船載運漁產
    品是否自行捕獲諮詢表2 紙（見警一卷第38頁、警二卷第37
    頁）、緝獲漁船走私漁產品協助諮詢電話傳真2 份（見警一
    卷第40至42頁、警二卷第39至40頁）、小港區漁會臨海新村
    魚市場進貨表2 紙（見警一卷第43頁、警二卷第41頁）、第
    五海岸巡防總隊扣押物品目錄表2 紙（見警一卷第44頁、警
    二卷第42頁）、漁船（貨）具領保管切結書2 紙（見警一卷
    第45頁、警二卷第43頁）、機漁船（含船員）進出港檢查表
    2 紙（見警一卷第46頁、警二卷第44頁）、高雄市一百噸以
    上漁船進出港申請書2 紙（見警一卷第47頁、警二卷第45頁
    ）、漁船出港檢查表1 紙（見警一卷第37頁）、行政院農業
    委員會漁業執照1 紙（見警一卷第48頁）、行政院農業委員
    會漁業署97年6 月6 月漁二字第0971211789號函暨其所附之
    漁豐1 號（CT5-1431）97年4 月13日至同年4 月27日之航跡
    資料1 份（見偵一卷第48、52頁）、法務部97年3 月4 日法
    檢決字第0970008028號函暨其所附修正懲治走私條例第2 條
    第3 項公告之「管制物品品項及其數額」丙項之相關說明1
    份（見偵一卷第53至57頁）、行政院農業委員會漁業署97年
    11月12日漁二字第0971223991號函暨其所附之漁豐1 號漁船
    （CT5-1431）諮詢案補充說明1 份（見偵一卷第92至100 頁
    ）、行政院農業委員會漁業署97年7 月1 日漁二字第097121
    3623號函暨其所附之漁豐1 號（CT5-1431）漁船97年5 月8
    日至同年5 月25日之出海作業航跡資料1 份（見偵二卷第24
    至25頁）、行政院農業委員會漁業署97年8 月7 日漁二字第
    0971215740號函暨其所附之漁豐1 號（CT5-1431）漁船自97
    年5 月8 日至同年5 月25日之航跡圖紀錄資料1 份（見偵二
    卷第28至29頁）、行政院農業委員會95年11月7 日農授漁字
    第0951322764號函暨其所附之漁船載運漁產品是否自行捕獲
    諮詢作業流程資料1 份（見院二卷第30至32頁）、行政院農
    業委員會漁業署98年6 月29日漁二字第0981210533號函暨其
    所附之相關資料1 份（見院二卷第43至88頁）及2 次查獲過
    程現場照片共139 張（見警一卷第49至77頁、警二卷第47至
    88頁）在卷可稽。本案事證明確，被告有上揭事實欄所載走
    私犯行堪以認定，應依法論科。
二、論罪科刑：
  (一)按自大陸地區私運物品進入臺灣地區，以私運物品進口論，
    適用懲治走私條例規定處斷，此觀懲治走私條例第12條之規
    定自明。又按懲治走私條例第2 條第1 項所稱之私運管制進
    口物品及其數額，依同條第3 項規定，由行政院公告之。而
    行政院於97年2 月27日公告修正之「管制物品項目及其數額
    」丙項第5 款規定：一次私運原產地為大陸地區而未經主管
    機關公告准許輸入之海關進口稅則第1 章至第8 章所列物品
    、稻米、稻米粉、花生、茶葉、種子（球）之一項或數項，
    其總額由海關照緝獲時之完稅價格計算，超過新臺幣10萬元
    或重量超過1 千公斤者，屬管制進口物品等語，此觀法務部
    97年3 月4 日法檢決字第0970008028號函及所附行政院於97
    年2 月27日公告之「管制物品項目及其數額」丙項規定自明
    （見偵一卷第53至54頁）。查本案先後2 次所查扣如附表一
    、二之漁獲，俱屬海關進口稅則第3 章之物品，且各次重量
    均已逾1 千公斤，自均屬管制進口物品無訛。至司法院釋字
    第680 號解釋意旨雖認懲治走私條例第2 條第1 項規定：「
    私運管制物品進口、出口逾公告數額者，處7 年以下有期徒
    刑，得併科新台幣300 萬元以下罰金。」、第3 項規定：「
    第一項所稱管制物品及其數額，由行政院公告之。」其所為
    授權之目的、內容及範圍尚欠明確，有違授權明確性及刑罰
    明確性原則，應自本解釋公布之日起，至遲於屆滿2 年時，
    失其效力等語。但現行上開條項在上開解釋公布之日起2 年
    內即101 年7 月30日前仍為有效，況該解釋文僅認定該條第
    3 項所為授權之目的、內容及範圍尚欠明確，有違授權明確
    性及刑罰明確性原則，應依循罪刑法定原則，以制定法律之
    方式規定之，並非就私運管制物品進口、出口之行為除罪化
    （最高法院99年度台上字第5611號判決意旨參照），從而，
    上開懲治走私條例第2 條第1 項、第3 項之規定，目前仍係
    現行有效之法律，併予敘明。
  (二)是核被告謝明勳就上揭犯罪事實一(一)所為，係犯懲治走私條
    例第2 條第1 項之走私罪；就上揭犯罪事實一(二)所為，係犯
    懲治走私條例第12條、第2 條第1 項之走私罪。被告與共犯
    陳清男、夏順情、陳建春、王發財就上開2 次犯行，有犯意
    聯絡及行為分擔，均為共同正犯。被告上開所犯2 罪間，犯
    意個別，行為互殊，應予分論併罰。又檢察官就上揭犯罪事
    實一(二)起訴法條雖漏未引用懲治走私條例第12條規定，然業
    經公訴人於本院審理時當庭補充（見院三卷第48頁反面），
    併予敘明。
  (三)茲審酌被告為「漁豐1 號」船員，與共犯陳清男等人以出海
    捕魚為掩護，共同私運如附表一、二所示漁產品進入臺灣地
    區，數量非少，對國家關貿利益與社會經濟秩序所生危害非
    輕，並影響守法捕撈漁獲之漁民生計，惟念被告犯後於本院
    審理時已知錯坦承犯行，態度尚佳，且其僅係受雇於他人擔
    任船員，非居於主導地位，併審酌被告經本院通緝到案及被
    告犯罪之動機、目的、手段、前科素行、智識程度（高中肄
    業）、生活狀況（業工，日薪約900 元），暨檢察官就被告
    2 次犯行分別求處有期徒刑5 月等一切情狀，認檢察官上開
    求刑，稍屬過重，爰分別量處如主文所示之刑，並定其應執
    行之刑。
  (四)扣案如附表一、二所示之物，均係共犯陳清男自大陸地區人
    士購得之漁獲，均為共犯陳清男所有，且分別為被告犯上開
    2 次犯罪所得之物，基於共犯責任共同原則，均依刑法第38
    條第1 項第3 款之規定，予以宣告沒收。
參、無罪部分：
一、公訴意旨另以：共同被告陳清男係中華民國船舶「漁豐1 號
    」（編號CT5-1431）漁船船長，被告謝明勳及共同被告夏順
    情、陳建春、王發財則為陳清男所雇用之船員，依渠5 人之
    職業、經驗、智識及能力，均明知中華民國船舶，非經主管
    機關許可，不得航行至大陸地區，竟共同基於違反中華民國
    船舶，非經主管機關許可，不得航行至大陸地區規定之犯意
    聯絡，於97年5 月8 日下午4 時50分許，共同駕駛前開漁船
    ，由高雄港第二港口中和安檢所報關出港後，隨即於5 月10
    日上午5 時6 分許，航行至大陸地區之福建省廈門港及銅山
    港外。因認被告謝明勳共同犯臺灣地區與大陸地區人民關係
    條例第80條第1 項前段之未經許可航行至大陸地區罪嫌等語
    。
二、按犯罪事實應依證據認定之，無證據不得推定其犯罪事實。
    又不能證明被告犯罪者，應諭知無罪之判決，刑事訴訟法第
    154 條第2 項、第301 條第1 項定有明文。又認定犯罪事實
    所憑之證據，雖不以直接證據為限，間接證據亦包括在內，
    然無論直接或間接證據，其為訴訟上之證明，須於通常一般
    之人均不致於有所懷疑，而得確信其為真實之程度者，始得
    據之為有罪之認定，倘其證明尚未達到此一程度，而有合理
    性懷疑之存在時，即無從為有罪之認定（最高法院76年台上
    字第4986號判例意旨參照）。
三、本件公訴人認被告謝明勳涉犯臺灣地區與大陸地區人民關係
    條例第80條第1 項前段之未經許可航行至大陸地區罪責，無
    非係以行政院農業委員會漁業署97年8 月7 日漁二字第0971
    215740號函暨其所附之漁豐1 號（CT5-1431）漁船自97年5
    月8 日至同年5 月25日之航跡圖紀錄資料為其所憑主要論據
    。惟訊據被告堅詞否認有何上開公訴意旨所指犯行，並辯稱
    ：進入大陸地區的部分是船長所為，船長要開到哪裡，伊無
    法阻止，且伊亦無從決定是否要進入大陸地區，船長也沒有
    告訴伊要進入大陸地區等語。經查：
  (一)「漁豐1 號」漁船於97年5 月8 日下午4 時50分出港後，即
    以約4 節的速度西偏北航向臺灣堆（水深20公尺處）暫作停
    留後，隨即北上，於97年5 月10日上午5 時6 分抵達大陸地
    區福建沿岸（廈門港及銅山港外）之事實，有行政院農業委
    員會漁業署97年11月12日漁二字第0971223991號函暨其所附
    之漁豐1 號漁船（CT5-1431）諮詢案補充說明1 份（見偵一
    卷第92至100 頁）、行政院農業委員會漁業署97年8 月7 日
    漁二字第0971215740號函暨其所附之漁豐1 號（CT5-1431）
    漁船自97年5 月8 日至同年5 月25日之航跡圖紀錄資料1 份
    （見偵二卷第28至29頁）附卷可稽。是被告所搭乘之「漁豐
    1 號」漁船，於97年5 月10日上午確有航行至大陸地區之事
    實，固堪以認定。
  (二)然按臺灣地區與大陸地區人民關係條例第80條第1 項規定，
    違反該條例第28條規定之處罰對象，係船舶、航空器或其他
    運輸工具所有人、營運人或船長、機長、其他運輸工具駕駛
    人。準此，如未經許可，以中華民國船舶航行至大陸地區者
    ，即處罰該船舶之所有人、營運人及船長。經查，被告僅係
    「漁豐1 號」漁船之船員，已如前述，而「漁豐1 號」漁船
    係高雄市籍（編號CT5-1431號），為訴外人黃淑珍所有，此
    有行政院農業委員會漁業執照1 紙附卷可憑（見警一卷第48
    頁），足認被告並非「漁豐1 號」之所有人、營運人或船長
    。又被告上開所辯之情，核與共同被告即「漁豐1 號」船長
    陳清男於警詢時供稱：從以前到現在就沒有在寫航海日誌及
    漁撈日誌，因為這種是屬於作業船隻，在某一個時期、某一
    個地點，都是靠伊，伊都是靠海圖在作業，也沒有開啟GPS
    ，都是靠伊的記憶在航行等語（見警二卷第5 頁）；共同被
    告夏順情於審理時陳述：船是船長開的，伊是輪機長，只負
    責顧機械的，航線都是船長在處理的等語（見院二卷第39頁
    正面）；共同被告王發財於偵訊時陳述：伊有跟漁豐1 號出
    海，船長是陳清男，經緯度要問船長，船有無至其他地區，
    伊就不清楚等語（見偵二卷第33至34頁），均參核相符，自
    非不足採信。足見被告僅為船員身分，受船長陳清男之指揮
    監督，被告對於「漁豐1 號」漁船之航線及作業地點均無決
    定權。
  (三)準此，被告僅係「漁豐1 號」漁船船員，其既非上開漁船之
    所有人、營運人或船長，本非該條文所欲處罰之犯罪主體。
    又規劃並決定漁船之航行路徑及出海作業地點，本屬船長即
    共同被告陳清男之權限，被告身為船員，受共同被告陳清男
    之指揮監督，難認對於上開航程相關事項有參與決定之權；
    且綜觀全卷，亦無證據顯示被告與共同被告陳清男間，就未
    經許可航行至大陸地區乙節，有何犯意聯絡或行為分擔之情
    事，自不得僅以該漁船確有前述航行至大陸地區之事實，遽
    認被告亦與船長陳清男共犯臺灣地區與大陸地區人民關係條
    例第80條第1 項未經許可航行至大陸地區罪，是被告此部份
    之犯罪尚屬不能證明。
四、綜上所述，公訴人認被告涉有臺灣地區與大陸地區人民關係
    條例第80條第1 項未經許可航行至大陸地區罪嫌，固非無據
    。然公訴人所舉之證據與指出之證明方法，仍有合理懷疑之
    處，尚無從使通常一般之人不致有所懷疑，而得確信被告有
    公訴意旨所指上開犯行之真實程度。此外，復查無其他積極
    證據可資認定被告確有公訴意旨所指上開犯行，揆諸前開說
    明及判例意旨，被告被訴涉犯臺灣地區與大陸地區人民關係
    條例第80條第1 項未經許可航行至大陸地區罪嫌部分（即被
    告上開有罪部分以外之其餘被訴部分），尚屬不能證明，自
    應為被告無罪之諭知。
據上論斷，應依刑事訴訟法第299 條第1 項前段、第301 條第1
項，懲治走私條例第2 條第1 項、第12條、第11條前段，刑法第
28條、第51條第5 款、第38條第1 項第3 款，判決如主文。
本案經檢察官陳秉志到庭執行職務。
中    華    民    國    100   年    6     月    29    日
                  刑事第五庭  審判長法  官  李昆南
                                    法  官  劉美香
                                    法  官  林永村
以上正本證明與原本無異。
如不服本判決應於收受本判決後10日內向本院提出上訴書狀，並
應敘述具體理由，如未敘述上訴理由者，應於上訴期間屆滿後20
日內補提理由書狀於本院（均須按他造當事人之人數附繕本）「
切勿逕送上級法院」。
中    華    民    國    100   年    6     月    29    日
                                    書記官  王珮樺
附錄本案論罪科刑法條：
懲治走私條例第2 條：
私運管制物品進口、出口逾公告數額者，處7 年以下有期徒刑，
得併科新臺幣3 百萬元以下罰金。前項之未遂犯罰之。
第1 項所稱管制物品及其數額，由行政院公告之。
懲治走私條例第12條：
自大陸地區私運物品進入臺灣地區，或自臺灣地區私運物品前往
大陸地區者，以私運物品進口、出口論，適用本條例規定處斷。
附表一
  ┌──┬─────┬────────┬───────┐
  │編號│品名      │漁獲毛重（含冰水│漁獲淨重（公斤│
  │    │          │，單位：公斤）  │）            │
  ├──┼─────┼────────┼───────┤
  │1   │花枝      │17,540          │15,786        │
  ├──┼─────┼────────┼───────┤
  │2   │軟絲      │43,367          │39,030.3      │
  ├──┼─────┼────────┼───────┤
  │3   │透抽      │78,227          │70,404.3      │
  ├──┼─────┼────────┼───────┤
  │4   │紅什魚    │11,076          │9,968.4       │
  ├──┼─────┼────────┼───────┤
  │    │總重      │150,210         │135,189       │
  └──┴─────┴────────┴───────┘
附表二
  ┌──┬─────┬────────┬───────┐
  │編號│品名      │漁獲毛重（含冰水│漁獲淨重（公斤│
  │    │          │，單位：公斤）  │）            │
  ├──┼─────┼────────┼───────┤
  │1   │花枝      │20,020          │18,018        │
  ├──┼─────┼────────┼───────┤
  │2   │軟絲      │12,560          │11,304        │
  ├──┼─────┼────────┼───────┤
  │3   │透抽      │63,030          │56,727        │
  ├──┼─────┼────────┼───────┤
  │4   │石斑      │1,000           │900           │
  ├──┼─────┼────────┼───────┤
  │5   │沙溜      │4,280           │3,852         │
  ├──┼─────┼────────┼───────┤
  │6   │黑蟹身    │6,880           │6,192         │
  ├──┼─────┼────────┼───────┤
  │7   │花蝦      │9,140           │8,226         │
  ├──┼─────┼────────┼───────┤
  │8   │角蝦      │6,420           │5,778         │
  ├──┼─────┼────────┼───────┤
  │9   │雜魚      │7,300           │6,570         │
  ├──┼─────┼────────┼───────┤
  │    │總重      │131,230         │118,107       │
  └──┴─────┴────────┴───────┘